臺灣花蓮地方法院刑事判決　　　　　　　　　　　　　　九十三年度易字第七五號
　　公　訴　人　臺灣花蓮地方法院檢察署檢察官
　　被　　　告　丙 ○ ○
　　　　　　　　乙 ○ ○
　　共　　　同
　　選任辯護人　吳明益律師
右列被告等因妨害自由案件，經檢察官提起公訴（九十二年度偵字第二九八九號），
本院判決如左：
    主  文
丙○○、乙○○共同以強暴使人行無義務之事，各處有期徒刑拾月。
    事  實
一、緣甲○○與簡光臺之間有債務糾紛，丙○○為簡光臺之舊識，因知悉該事而心存
    不滿，丙○○與二名姓名、年籍不詳之成年男子於民國九十二年五月八日晚間十
    時五十分許，同乘一部白色自小客車行經花蓮縣花蓮市○○路與中山路交叉路口
    時，恰見甲○○所駕駛之Ｕ九─三二二八號自小客車亦行經該地，乃放下車窗示
    意甲○○停車，並要求甲○○與其等同車洽談如何清償積欠簡光臺之債款乙事，
    甲○○自認債務已經清償完畢，乃自願搭乘丙○○駕駛之前開自小客車，丙○○
    嗣即以行動電話通知簡光臺之表弟乙○○前往位在花蓮縣花蓮市○○路○段一三
    六號之石藝品店共同商討前揭債款事宜，且將甲○○載往上址。乙○○甫到達該
    石藝品店，即將店內之電動鐵捲門放下，乙○○、丙○○，及前開姓名、年籍不
    詳之二名成年男子即共同基於傷害及妨害自由之犯意聯絡，分持粗電線及棍棒，
    共同毆打甲○○，致甲○○受有背部挫傷（瘀腫二十六乘四公分；十乘一公分）
    、胸腹挫傷（十一乘四公分）、左上肢多處挫傷（瘀腫十乘一公分；十乘一公分
    ；四乘三公分）、左下肢挫傷（瘀腫十乘一公分；三乘一公分）等傷害（業經甲○○對丙○○、乙○○撤回傷害告訴，見警卷第三十四頁，且經檢察官於本案起
    訴書中不另為不起訴處分之諭知。），丙○○於毆打期間，且開口告知甲○○其
    積欠簡光臺之償務尚未處理清楚，要其拿出其所有之「鯨華號」船舶資料辦理過
    戶，用以抵償，甲○○因不堪毆打，被迫只得答應丙○○之要求，丙○○、乙○○等四人始行罷手。丙○○與前開姓名、年籍不詳之二名成年男子乃受被告乙○○之委託，隨即以前開白色自小客車搭載甲○○前往其位在花蓮縣吉安鄉○里村
    ○里○街一二一號之住處，三人並隨同甲○○上其住處二樓向甲○○之妻子蘇麗
    靜拿取「鯨華號」之船舶資料（包含船舶檢查證書、船舶檢查簿、船舶噸位證書
    、船舶登記證），丙○○等人取得船舶資料後，乃要求甲○○再度一同前往前揭
    石藝品店，甲○○心中有懼，遂於走到其住處一樓樓梯口時，藉口要回去向蘇麗
    靜交待事情，即趁丙○○等人不注意之際，將住處大門關上並打電話報警，始為
    警查悉上情，丙○○等人因見有警員前來而驅車離開，並將取得之船舶資料交予
    乙○○。前開船舶資料則嗣由簡光臺輾轉交還予甲○○。
二、案經被害人甲○○訴由花蓮縣警察局花蓮分局報告臺灣花蓮地方法院檢察署檢察
    官偵查起訴。
    理  由
一、訊據被告丙○○固不否認其於前揭時間及地點，連同二名成年友人將甲○○載往
    上揭石藝品店，其通知被告乙○○至該石藝品店後，大家開始問及甲○○應如何
    處理積欠簡光臺之債款，甲○○答應可用其所有之「鯨華號」船舶供抵償，其遂
    與前開二名友人載甲○○前往甲○○住處拿取「鯨華號」之船舶資料，其再將船
    舶資料交付予被告乙○○之事實；被告乙○○固不否認其經被告丙○○通知而赴
    該石藝品店後，有問及甲○○應如何處理所積欠簡光臺之債款，其並因此與甲○○發生爭執且互相拉扯，嗣後甲○○欲提出上開船舶供抵償，被告丙○○即與其
    二名友人載甲○○前往甲○○住處拿取船舶資料，被告丙○○嗣將船舶資料交付
    予其後，其再將之交給簡光臺之事實，惟被告二人均矢口否認有何強制罪之犯行
    ，均辯稱：甲○○本來就有用「鯨華號」船舶向簡光臺借新臺幣（下同）一百五
    十萬元，當時是甲○○自願回家拿船舶資料給伊等，伊等沒有強迫他云云，惟查
    ：
（一）證人甲○○雖於本院審理時，經由交互詰問程序證稱略以：伊曾經於九十年十
      一、二月間向簡光臺借三百萬元，嗣已清償一百五十萬元，伊於九十一年間寫
      過一份讓渡書，讓渡書內附註有：伊應於九十一年六月三十日交付七十萬元，
      同年八月三十日交付八十萬元，伊若逾期未付款，應將「鯨華號」船舶讓渡予
      張鳳娟等語，而張鳳娟即係簡光臺調錢後再轉借予伊之人。伊為了清償積欠簡
      光臺之一百五十萬元債務，復於九十一年十二月間寫了一份拋棄書，內容是將
      伊對張明福之工程債權二百二十萬元轉讓予簡光臺以償債。案發當天，伊認為
      債務均已藉由工程債權之轉讓而清償完畢，故自願隨被告丙○○等三人至石藝
      品店，但嗣後到達之被告乙○○說伊還欠簡光臺錢，雙方才會發生爭執，被告
      乙○○向伊要船舶資料，伊不願意給，被告乙○○就拉伊，後來被告乙○○鬆
      手，伊就往後跌倒，伊的背部及脊椎一帶因此撞到現場放置的玫瑰石而受創。
      嗣後被告等人向伊說明張明福沒有將工程款交給簡光臺，要求將船舶資料押在
      他們那裡，伊遂表明工程款尚未給付的原因是出自於工程延宕，所以要求前開
      船舶只能設定抵押，不能辦理過戶後，伊才自己同意與被告丙○○及其二名友
      人回家拿船舶資料給被告丙○○等人。伊嗣後之所以會報警，是因為伊太太蘇
      麗靜擔心船舶會被賣掉，才會去備案，希望拿回船舶的資料，警方說若只是單
      純的債務糾紛不能受理，必須要有強暴脅迫的情形才可以報案，伊才會在警詢
      時作不同之供述（內容詳下述）等語（見本院九十三年十二月二日審判筆錄第
      四頁至第十六頁），看似被告二人並無何強制證人甲○○提出「鯨華號」船舶
      資料之犯行，然證人甲○○於本院之證詞與其於警詢及偵查中所述差異甚大，
      茲先臚列於下：
      １、證人甲○○於為警第一次至第三次詢問時，就其隨被告丙○○及其姓名、
          年籍不詳之二名成年友人共赴石藝品店後之情節，證稱略以：伊等到達前
          開石藝品店後，被告乙○○也驅車抵達該處，且將該屋之電動門關上，被
          告乙○○率先持棍棒毆打伊，另外數人也持棍棒一起毆打，並向伊要「鯨
          華號」船舶之相關證書，伊被打得受不了而答應他們，他們一夥人才停止
          毆打，被告丙○○等人就以其白色自小客車載伊回家拿船舶資料，伊交出
          資料後，他們欲再度將伊押至前開石藝品店，伊害怕再遭毆打遂藉口說要
          進屋內與太太蘇麗靜交代事情，後即趁他們不注意之際立刻將大門關上，
          他們見狀遂拍打大門要伊開門，伊不予理會，旋赴住所二樓報警，他們始
          駕車逃離現場等語（見警卷第十二頁至第二十七頁）。
      ２、證人甲○○於歷經前開三次警詢後，嗣復主動至警局表明欲撤回告訴及報
          案（第四次、第五次警詢筆錄），並證稱其隨丙○○等人至前開石藝品店
          後之情節略以：伊等到達前開石藝品店後，被告乙○○也驅車抵達該處，
          被告乙○○問伊要如何處理積欠簡光臺之債款，伊稱會自己與簡光臺處理
          ，被告乙○○便說他可以代替簡光臺處理此事，雙方後來在商談中發生爭
          吵及拉扯，伊因為腳滑而跌倒，被告乙○○便持置於旁邊之木棍要打伊，
          被告丙○○及其友人遂出面阻擋，伊等才又坐下來商談，伊即答應要將「
          鯨華號」船舶透過被告乙○○交給簡光臺質押，才會與被告丙○○等人回
          家拿船舶資料等語（見警卷第二十八頁至第三十四頁）。
      ３、證人甲○○於偵查中則就其在石藝品店內之情節證稱略以：伊等到達前開
          石藝品店後，被告乙○○也驅車抵達該處，被告乙○○拉下店內鐵門，還
          沒講話就拿粗電線打伊，當時在場四、五個人都有動手，伊的手腳、身上
          都被打，被告丙○○說伊和簡光臺的債務不清楚，要伊給他們船舶資料，
          他們要拿去過戶，伊被打得受不了，想先保命，所以被打到一半就開口求
          饒說：「你們要船資料，我回家拿給你們就好，不要打了。」，他們才停
          止毆打。被告丙○○隨即拉開鐵門，帶伊上他們的車回家裡拿資料，伊回
          到家裡後，被告丙○○等人又跟著伊上家裡二樓，他們在二樓客廳拿到資
          料後，叫伊再跟他們一起走，伊走到一樓鐵門前，騙他們說還要和太太說
          兩句話，等他們走出鐵門，伊就把鐵門關上，且上二樓打電話報警，他們
          看到警察才跑掉，伊就跟警察到吉安分局做筆錄，做完筆錄即去驗傷，並
          將驗傷單交給吉安分局。伊在案發後一個多月拿回自己的船舶資料，因為
          簡光臺要伊不要再告他們了，後來之所以再去警局撤回報案，是因為壓力
          很大，不想惹麻煩，因為被告丙○○及乙○○託人轉告伊，要伊不要再告
          他們，伊還要做生意，無法躲開，只好在警局翻異所述，伊將來不想在法
          庭上和被告二人對質等語（見偵卷第四十三頁至第五十五頁）。
      是欲判斷被告二人是否涉有強制罪責，尚不能單以證人甲○○於本院中所證為
      唯一之判斷標準，尚須辨別證人甲○○究竟是第一次至第三次警詢及偵查中所
      述為真，或係其第四次、第五次在警詢中所證及本院中所言為實，方能究明本
      案之事實真相為何。本院經依經驗法則及論理法則判斷結果，認證人甲○○於
      第一次至第三次警詢及偵查中所述方為實在，茲敘述判斷理由如下：
      １、依據卷附診斷證明書所示（見警卷第六十九頁），證人甲○○在前開石藝
          品店受有背部挫傷（瘀腫二十六乘四公分；十乘一公分）、胸腹挫傷（十
          一乘四公分）、左上肢多處挫傷（瘀腫十乘一公分；十乘一公分；四乘三
          公分）、左下肢挫傷（瘀腫十乘一公分；三乘一公分）等傷害，本院遂針
          對證人甲○○於本院中所稱係因往後跌倒，致背部脊椎及手臂一帶撞到玫
          瑰石而成傷乙節，進一步詢問胸腹部挫傷係如何而來，其答稱：因為跌倒
          往後仰，背部受傷，伊想轉身爬起來，有桌角又撞到伊的胸前等語（見本
          院九十三年十二月二日審判筆錄第二十七頁），惟證人甲○○若果係往後
          仰倒，其欲起身時，前方又焉會有障礙物撞及其胸腹部造成傷害？若係因
          身旁置有桌子，其因轉身而面向桌子，亦殊難想像其爬身起來時之體態，
          不是較突出之頭部撞擊到桌角，反而係蜷縮之胸腹部撞擊到桌角，是故證
          人甲○○第四次、第五次於警詢中所述，及其於本院中所證，顯然與客觀
          事證不符。反觀以證人甲○○所受前開傷勢，多處呈長條狀之淤腫挫傷，
          核與其於第一次至第三次警詢中及偵查中所稱係遭粗電線、棍棒毆打之情
          節相符，足證證人甲○○於第一次至第三次警詢及偵查中所證方為事實，
          其確實有遭被告丙○○、乙○○，及二名姓名、年籍不詳之成年男子共同
          毆打乙節，堪以認定。
      ２、再證人甲○○若係自願將船舶資料交付予被告丙○○等人，為何仍於事後
          報警，此亦令人甚感矛盾，其經本院詢問原因後，雖證稱：因為蘇麗靜擔
          心船舶會被賣掉，才會去備案，希望拿回船舶的資料，而不是基於被告黃
          誌偉、乙○○等人之強迫云云，然據其於本院所言，其已於石藝品店中向
          被告丙○○、乙○○等人提出船舶只能設定抵押，不能辦理過戶之要求，
          則其事後又何需有此畏懼？縱使其心中真有此疑慮而欲反悔，不願提出船
          舶資料，其大可當場向被告丙○○等人表明拒絕之意，然證人甲○○未向
          被告丙○○等人表明此意，反於將船舶資料交付予被告丙○○後，即趁被
          告丙○○等人不注意時，迅速關上大門，並旋於凌晨時分報警，此事實不
          惟據被告丙○○部分自承（見警卷第七頁），且經證人蘇麗靜於警詢時證
          稱略以：案發當天晚上十一時三十分許，伊在二樓房間內聽到樓下有人大
          聲吆喝「快一點、討皮痛！」，隨後即有三名男子陪伊先生上樓，伊先生
          要伊將「鯨華號」船舶資料交給他們，伊照做後，也沒有問原因，該三名
          男子就帶伊先生下樓，伊並未跟著去。過了一會兒有聽到伊先生說：「我
          跟我太太講幾句話再跟你們走。」，之後就聽到關門聲，伊先生隨即跑到
          樓上打電話報警，樓下就斷斷續續有拍打大門的聲音，前開男子數人後來
          即駕車離去，過了一會兒警方就到達現場等語明確（見警卷第三十五頁至
          第四十四頁），復有報案紀錄登記表、報案三聯單各乙紙在卷可稽（見警
          卷第四十五頁、第四十六頁），顯見證人甲○○於本院所述與情理不符，
          確屬不實，其於彼時確因前遭被告丙○○、乙○○等人毆打，而完全欠缺
          自由決定要否交付船舶資料之能力，始會於被告丙○○等人步出其住所後
          ，旋即藉機關上住宅大門且報警，以保當時之人身安全。
      ３、又證人甲○○於本院雖一再陳明其於警方第一次至第三次詢問時，係因為
          船舶資料在對方手中，為了要確保自己的財產，又怕向警方報民事案件，
          警察會不受理，才會證述被告丙○○、乙○○等人有毆打及強制伊拿出船
          舶資料云云，惟據其於偵查中所言，船舶資料已於案發後一個多月拿回來
          （見偵卷第五十四頁），其於本院則稱船舶資料是在案發後一、兩天拿到
          （見本院九十三年十二月二日審判筆錄第十九頁），姑且不論何者方為真
          正，可以確定者乃證人甲○○於九十三年二月二十四日為檢察官偵訊時（
          即距離案發時間後九個月之久），其早已拿回「鯨華號」之船舶資料，然
          其仍於偵查中為如上之陳述，且表明其後來之所以會去警局撤回報案，是
          因為被告丙○○及乙○○託人轉告其不要再告他們，其因此壓力很大，不
          想惹麻煩，且還要做生意，無法躲開他們，只好在警局翻異所述，其將來
          不想在法庭上和被告二人對質等語，益證證人甲○○於警方第一次至第三
          次詢問及偵查中所述方為真正，其於本院所作陳述乃迫於心理壓力，始會
          做出迴護被告二人之證述。
（二）綜上所陳，證人甲○○於第一次至第三次警詢及偵查中所證方為真正，其既係
      在前開石藝品店遭被告丙○○、乙○○，及姓名、年籍不詳之二名成年男子毆
      打下，始會在被告丙○○提出上揭要求時，因不堪再遭繼續毆打而答應其等所
      求，隨後更在被告丙○○與該二名成年男子之陪同下，返家拿取船舶資料，被
      告二人所為，即構成以強暴手段使人行無義務之事甚明。被告二人之選任辯護
      人雖主張略以：證人甲○○於向簡光臺借款時，即係以「鯨華號」船舶作為其
      未依約還款時之抵償物，證人甲○○既已承認案發時其積欠簡光臺之債款尚未
      還清，被告二人代替簡光臺向證人甲○○索取前開船舶之船舶資料要求過戶，
      即不構成「使人行無義務之事」云云，然查，姑且不論選任辯護人所提出之前
      揭讓渡書（見警卷第五十七頁、第五十八頁），其上載明之契約相對人為張鳳
      娟與蘇麗靜，究竟與證人甲○○及簡光臺之債權債務關係有無直接關連，縱使
      「鯨華號」船舶確係用以擔保簡光臺對證人甲○○之債權，在證人甲○○未依
      約還款時，債權人簡光臺亦僅能透過法律規定之途徑，取得強制債務人甲○○
      拿出船舶以抵償之權利，並無私人得使用強制手段，違背債務人意願取得擔保
      品之權利存在，否則當然構成使債務人行無義務之事。本件債權人簡光臺已無
      權利私自強迫債務人甲○○提出船舶資料，焉需論自認為係代表債權人簡光臺
      討債之被告二人，是被告二人以強暴手段強迫證人甲○○違背其意願而提出船
      舶資料，係使證人甲○○行無義務之事，本案事證業已明確，被告二人之犯行
      堪以認定，均應予依法論科。
二、核被告丙○○、乙○○二人所為，均係犯刑法第三百零四條第一項之強制罪。被
    告二人與前揭姓名、年籍不詳之二名成年男子間，具有犯意之聯絡及行為之分擔
    ，均應論以共同正犯。爰審酌被告二人為替他人討債，竟仗其等人多勢眾而用此
    殘暴之手段逼人不得不就範，行徑囂張且視人性尊嚴為無物，犯後復飾詞推卸其
    責，毫無悔意等一切情狀，分別量處被告二人如主文所示之刑。被告二人毆打被
    害人甲○○所用之粗電線及棍棒既均未扣案，復不能證明為其等所有之物，爰不
    宣告沒收，附此敘明。
三、檢察官雖於起訴書之犯罪事實欄載明被告丙○○與其姓名、年籍不詳之二名成年
    友人以前開白色自小客車載被害人甲○○前往上揭石藝品店時，被告丙○○曾將
    被害人甲○○之行動電話強行取走，不讓被害人甲○○對外聯絡云云，惟此部分
    犯罪事實業經公訴人當庭更正，且同意本案爭點限縮於被害人甲○○自石藝品店
    至其住處拿船舶資料之過程中，是否有受強暴脅迫乙節（見本院九十三年七月十
    五日訊問筆錄第五頁），再被害人甲○○亦於本院證稱：沒有人把伊的手機拿走
    ，伊的手機不知是掉在被告丙○○的車上或是在石藝品店與人拉扯時掉的等語（
    見本院九十三年十二月二日審判筆錄第二十四頁、第二十五頁），本院爰於判決
    書事實欄更正檢察官起訴書前開部分之記載，併此陳明。
據上論斷，應依刑事訴訟法第二百九十九條第一項前段，刑法第二十八條、第三百零
四條第一項，罰金罰鍰提高標準條例第一條前段之規定，判決如主文。
本案經檢察官丁○○到庭執行職務。
中      華      民      國    九十三    年     十二     月     十六     日
                              臺灣花蓮地方法院刑事第一庭
                                  審判長法  官  賴淳良
                                        法  官  李豫雙
                                        法  官  鄭光婷
右正本證明與原本無異。
如對本判決不服，應於送達後十日內，向本院提出上訴狀。（應抄附繕本）告訴人或
被害人如對於本判決不服者，應具備理由請求檢察官上訴，其上訴期間之計算係以檢
察官收受判決正本之日期為準。
                                  法院書記官
中      華      民      國    九十三    年     十二     月     十七     日
附錄本判決論罪之法律條文：
刑法第三百零四條第一項
以強暴、脅迫使人行無義務之事或妨害人行使權利者，處三年以下有期徒刑、拘役或
三百元以下罰金。
